福建高等法院金門分院刑事判決　　　　　　　　　　　九十二年度上易字第三五號
　　上　訴　人　福建金門地方法院檢察署檢察官
　　被　　　告　甲○○
　　上　訴　人
　　即　被　告　乙○○
　　上　訴　人
　　即　被　告　丙○○
右上訴人因被告等傷害案件，不服福建金門地方法院九十二年度易字第三九號，中華
民國九十二年八月二十六日第一審判決（起訴案號：福建金門地方法院檢察署九十二
年度偵字第一八一號）提起上訴，本院判決如左：
    主  文
原判決關於甲○○部分撤銷。
甲○○連續傷害人之身體，處有期徒刑參月，如易科罰金，以參佰元折算壹日。
其他上訴駁回。
    事  實
一、甲○○於民國（下同）九十一年十一月十日下午五時三十五分許，在金門縣金城
    鎮珠沙里和平社區九十八號住處門前，因採光罩施工問題與鄰居楊月招發生爭執
    ，楊月招憤而以手掌摑甲○○臉頰，甲○○見狀遂基於傷害之概括犯意，連續以
    手撥開楊月招之攻擊，進而用力推倒楊月招，致楊月招受有右橈骨遠端封閉性骨
    折及右股骨大轉子骨折等傷害。楊月招之女丙○○見楊月招受傷倒地，即進入屋
    內以電話通知救護車前來，而楊月招之夫乙○○在屋內聽到楊月招哭聲，便基於
    傷害之犯意，出面與甲○○爭執理論，而甲○○亦承上開傷害犯意，雙方進而相
    互毆擊，丙○○打完電話自屋內走出後，即與乙○○共同基於傷害之犯意聯絡，
    持掃把毆打甲○○左小腿以下部位，甲○○亦本於上述傷害之意思，毆打丙○○
    ，之後甲○○受有頭部及左腳跟挫傷；乙○○受有左肩肌腱炎、頭皮挫擦傷；丙○○受有右膝血腫四乘三公分、右手中指擦傷二乘二公分、左手背二處擦傷各二
    乘一公分等傷害。
二、案經楊月招、甲○○、乙○○、丙○○分別告訴，由金門縣警察局金城警察所報
    請福建金門地方法院檢察署檢察官偵查起訴。
    理  由
一、訊據被告甲○○、上訴人即被告乙○○、丙○○均否認有傷害行為。被告甲○○
    辯稱：沒有毆打楊月招，楊月招是因為過來打我耳光，太用力自己不小心跌倒的
    ，乙○○、丙○○受傷的原因是因為來抓我的脖子，我要掙脫他們才受傷等語。
    上訴人乙○○、丙○○除均辯稱其行為屬正當防衛及基於義憤傷害外，上訴人乙○○另辯稱：我沒有傷害甲○○的故意及行為。上訴人丙○○另辯稱：發現甲○○抓住我爸爸的脖子，打倒在地，我勸他住手不要再打，他還是再打，我為了要
    求不要再打，制止甲○○之傷害行為，始隨手拿起掃把打甲○○等語。
二、經查：
（一）被告甲○○上開傷害楊月招部分，業據被害人楊月招於警詢、偵查及原審中指
      訴綦詳（見警卷第二五至三一頁、偵卷第十六頁及原審卷第二一頁），核與上
      訴人即現場目擊證人丙○○供述情節之意旨相符。被告甲○○雖辯稱：沒有故
      意毆打楊月招，是楊月招過來打我耳光，太用力自己不小心跌倒云云。然被告
      甲○○於本院審理時供稱：「他（楊月招）來打我的耳光，我雙手將他撥開，
      太大力他就倒地」足見被告甲○○當時確曾動手反擊被害人楊月招之攻擊行為
      。再者，被告甲○○於警詢時及原審審理之初均稱被害人楊月招以右手掌摑，
      導致其右臉頰受傷，然依當時甲○○既與楊月招正面相向，楊月招以右手掌打
      其臉頰，應是左臉頰受傷才是，所辯顯與常理不符；其經原審訊問後雖改稱左
      臉頰受傷，顯然是為修正其說辭之矛盾所為；又倘楊月招於掌摑甲○○耳光時
      ，因用力過度而跌倒，其所使用力道應相當強大，被告甲○○之臉頰卻均無明
      顯傷痕，所辯已有疑問，再參以楊月招既使用右手掌掌摑甲○○，衡情應向左
      側倒臥，斷無右側股骨骨折之可能，是其所辯顯非事實。此外，復有被害人楊
      月招之診斷證明書附卷可稽，被告甲○○此部分之犯行，事證明確堪以認定。
（二）被告甲○○與上訴人乙○○、丙○○相互傷害部分，亦據被告甲○○及上訴人
      乙○○、丙○○分別於偵查、原審及本院審理中互指對方傷害明確，而雙方指
      訴對方攻擊之部分，核與金門縣立醫院九一診字第五二二○號甲○○診斷證明
      書、國軍金門醫院九二○二三號乙○○診斷證明書、及國軍金門醫院九一一○
      四○號丙○○診斷證明書等所載甲○○、乙○○、丙○○所受傷害之部位相符
      ，堪信被告甲○○及上訴人乙○○、丙○○三人之指述均與事實相符。被告甲○○及上訴人乙○○、丙○○雖均否認故意傷害對方云云。惟被告甲○○遭受
      上訴人乙○○、丙○○攻擊時，確曾出手反擊，除據上訴人乙○○、丙○○指
      訴在卷外，其當時遭受攻擊之情況下，出手反擊為情理之常，況如未曾反擊則
      上訴人乙○○及丙○○為何成傷？被告甲○○所辯顯與事實不合。又上訴人乙○○於警詢供稱：「甲○○在將我打倒之前，有發生爭執，我不確定是否有造
      成傷害」（見警卷第十二頁）；上訴人丙○○於偵查中亦供稱：「事發當時我
      全程在場，當時我母親和甲○○商量日光罩的施工問題，說不到兩三句話甲○○就動手推我媽媽導致我媽媽跌倒，我看到後便先打電話報警，之後我爸爸聞
      訊衝出來與甲○○發生扭打，我沒辦法阻止我便隨地拿起掃把抽打甲○○的腿
      部」等語（見偵卷第一七頁），足見上訴人乙○○確有與被告甲○○發生扭打
      而相互攻擊之行為，而上訴人丙○○亦坦認其曾以掃把毆打被告甲○○無訛，
      是上訴人乙○○、丙○○所辯亦不足採。
（三）正當防衛必須對於現在不法之侵害始得為之，侵害業已過去，即無正當防衛可
      言。至彼此互毆，又必以一方初無傷人之行為，因排除對方不法之侵害而加以
      反擊，始得以正當防衛論。故侵害已過去後之報復行為，與無從分別何方為不
      法侵害之互毆行為，均不得主張防衛權，最高法院三十年上字第一０四０號判
      例可參。上訴人乙○○聞訊衝出屋外與甲○○發生扭打時，被害人楊月招當時
      已被被告甲○○打倒在地，被告甲○○並未對於被害人楊月招有進一步侵害行
      為，其不法之侵害業已過去，難謂上訴人乙○○之行為屬正當防衛。又上訴人
      乙○○與被告甲○○發生扭打互毆，已如前述，則上訴人丙○○於互毆當中加
      入戰局，與上訴人乙○○聯手毆打被告甲○○，參照前述判例，自不得主張正
      當防衛。
（四）刑法上所謂當場激於義憤而傷害人，係指被害人之行為違反正義，在客觀上足
      以激起一般人無可容忍之憤怒，而當場實施傷害者而言，最高法院二十四年上
      字二二四六號判例參照。本件被告甲○○出手毆打及推倒被害人楊月招致其受
      傷，係因被告楊火源與被害人楊月招因採光罩施工問題發生口角爭執，楊月招
      憤而以手掌摑甲○○臉頰，甲○○見狀而予以反擊之傷害犯行，雙方於事因之
      發生均有其責任，在客觀上難認此種情形足以激起一般人無可容忍之憤怒，則
      上訴人乙○○及丙○○共同毆打被告甲○○之傷害行為，參照上開判例，亦難
      認屬當場激於義憤傷害。綜合以上說明，上訴人乙○○、丙○○傷害之犯行，
      事證明確，亦足以認定。
三、核被告甲○○、上訴人乙○○、丙○○所為，均係犯刑法第二百七十七條第一項
    傷害罪，被告甲○○先後數次傷害行為，時間緊接，方法相同，觸犯構成要件相
    同之罪名，顯是基於概括犯意而為，應依刑法第五十六條規定論以一罪，並依法
    加重其刑。上訴人乙○○與丙○○間有犯意聯絡及行為分擔，均為共同正犯。被
    告甲○○以一傷害行為同時使上訴人乙○○與丙○○二人受傷，一行為觸犯兩罪
    名，為想像競合犯，應從一重傷害罪處斷。原判決就上訴人乙○○、丙○○部分
    ，依刑法第二十八條、第二百七十七條第一項、第四十一條第一項前段，罰金罰
    鍰提高標準條例第一條前段、第二條，審酌上訴人乙○○、丙○○犯罪之動機等
    一切情狀，各量處拘役參拾日，如易科罰金，均以參佰元折算壹日，其認事用法
    及量刑均無不當，上訴意旨否認犯行及稱量刑過重云云，為無理由，應予駁回。
    又原判決就被告甲○○部分予以論罪科刑，固非無見。惟（一）被告甲○○基於
    傷害之概括犯意，連續傷害被害人楊月招及上訴人乙○○、丙○○，原判決於事
    實欄未能指明，致主文、理由與事實不符，已有未洽。（二）被告甲○○以一傷
    害行為同時使上訴人乙○○與丙○○二人受傷，一行為觸犯兩罪名，為想像競合
    犯，應從一重傷害罪處斷，原判決未為論述，亦有未合。（三）被告甲○○為四
    十二歲之青壯年，有年籍資料在卷可按，僅因採光罩之設置方式與被害人楊月招
    意見相左，發生口角爭執，竟對年已六十五歲之楊月招施以暴力，致楊月招受有
    右橈骨遠端封閉性骨折及右股骨大轉子骨折等傷害，並住院十日，有上引診斷證
    明書可按，其傷害之程度不可謂不輕，原審只量以拘役五十日，尚屬過輕。檢察
    官上訴指摘原判決此部分量刑過輕，為有理由。而原判決既有上述可議之處，自
    應由本院撤銷改判。爰審酌被告甲○○與被害人楊月招為鄰居，不思和睦相處，
    僅因採光罩設置問題，即出手傷害被害人楊月招，並進而與上訴人乙○○、丙○○相互毆打，造成四人分別受傷，及被告甲○○之前並無前科，有台灣高等法院
    被告全國前案紀錄表可證，品行尚稱良好等一切情狀，量處如主文第二項所示之
    刑，並諭知易科罰金之折算標準。
據上論斷，應依刑事訴訟法第三百六十八條、第三百六十九條第一項前段、第三百六
十四條、第二百九十九條第一項前段，刑法第五十六條、第二百七十七條第一項、第
五十五條、第四十一條第一項前段，罰金罰鍰提高標準條第一條前段、第二條，判決
如主文。
本案經檢察官陳瑞仁到庭執行職務。
中　　　華　　　民　　　國　　九十三　　年　　　三　　　月　　　十五　　日
                              福建高等法院金門分院刑事庭
                                  審判長法  官　劉　令　祺
                                        法  官　李　行　一
                                        法  官　紀　文　勝
右正本證明與原本無異。
不得上訴。
中　　　華　　　民　　　國　　九十三　　年　　　三　　　月　　十六　　　日
　　　　　　　　　　　　　　　　　　　　書記官　李　麗　鳳
刑法第二百七十七條第一項：
傷害人之身體或健康者，處三年以下有期徒刑、拘役或一千元以下罰金。
